臺灣彰化地方法院刑事判決　　　　　　　 96年度易字第299號
公　訴　人　臺灣彰化地方法院檢察署檢察官
被　　　告　乙○○
　　　　　　　　　　號
上列被告因詐欺案件，經檢察官聲請簡易判決處刑（95年度偵字
第11249號），本院彰化簡易庭認不宜逕以簡易判決處刑，移由
刑事庭審理（96年度彰簡字第38號），本院合議庭裁定由受命法
官獨任進行簡式審判程序，判決如下：
    主  文
乙○○幫助意圖為自己不法之所有，以詐術使人將本人之物交付
，處有期徒刑月，如易科罰金，以佰元即新臺幣玖佰元折算
壹日。
    事  實
一、 乙○○雖可預見金融帳戶係個人理財之重要工具，關係個
     人財產、信用之表徵，一般人收購他人名義之金融帳戶，
     常與詐欺取財之犯罪密切相關，且收購他人存摺之目的，
     在於收取贓款及掩飾犯行不易遭人追查，又對於提供帳戶
     之行為本身，雖無引發他人萌生犯罪之確信，但仍不顧他
     人所可能遭受之危險，竟基於縱若有人持以犯詐欺取財罪
     亦不違反其本意之幫助犯意，於民國95年6月初某日，在中
     華郵政股份有限公司彰化大竹郵局（下稱大竹郵局）前，
     將其向大竹郵局申請開設帳戶（局號：0000000、帳號0000
     000號）之存摺、提款卡（含密碼）及印章，交付予姓名、
     年籍不詳、自稱「許先生」之成年男子，以折抵積欠地下
     錢莊之債務。嗣「許先生」所屬之詐欺集團成員，即以乙
     ○○所交付之上開帳戶為犯罪工具，於95年6月23日8時許
     ，以電話聯繫甲○○，佯稱其中獎需先繳稅為由，要求其
     將稅款匯入指定帳戶等語，致甲○○陷於錯誤，遂依指示
     先後於同年6月26日12時12分許、13時41分許、14時許，臨
     櫃匯入新臺幣（下同）5萬7千元、8萬元及24萬元至乙○○
     上開大竹郵局帳戶內，嗣因甲○○察覺有異報警處理，而
     循線查悉上情。
二、案經彰化縣警察局彰化分局報告臺灣彰化地方法院檢察署檢
    察官偵查起訴。
    理  由
一、本案被告乙○○所犯係死刑、無期徒刑、最輕本刑為3年以
    上有期徒刑以外之罪，其於準備程序就前揭被訴事實為有罪
    之陳述，經受命法官告知簡式審判程序之旨，並聽取被告與
    公訴人之意見後，本院認無不得或不宜改依簡式審判程序進
    行之處，爰依刑事訴訟法第273條之1第1項、第284條之1，
    裁定本案由受命法官獨任進行簡式審判程序。
二、訊據被告乙○○對於上揭事實坦承不諱，並經證人即被害人
    邱玉珍於警詢時指述受騙情節綦詳，並有郵政國內匯款執據
    2紙、日盛國際商業銀行匯款回條聯1紙、查詢客戶基本資料
    、郵局查詢帳戶最新交易資料各1紙附卷可稽，足徵被告之
    任意性自白與事實相符，應堪採信。又按刑法上之故意，分
    直接故意（確定故意）與間接故意（不確定故意），「行為
    人對於構成犯罪之事實，明知並有意使其發生者」為直接故
    意，「行為人對於構成犯罪之事實，預見其發生而其發生並
    不違背其本意者」為間接故意；查郵局帳戶可供款項之存匯
    、提領，係一般人均可輕易申請開設，並無任何資格條件之
    限制，且金融存款帳戶，事關存戶個人財產權益之保障，其
    與存戶印鑑章、提款卡結合，專屬性、私密性更形提高；除
    非本人或與本人具密切關係之人，難認有何理由可自由流通
    使用該存摺、印章；一般人亦均有應妥為保管存摺及提款卡
    ，以防止存摺及提款卡被他人冒用之認識，縱有特殊情況偶
    有將存摺、提款卡交付他人之需，亦必深入瞭解其用途後始
    行提供使用，實乃吾人日常生活經驗與事理；且存摺、提款
    卡等有關個人財產、身分之物品，如淪落不明人士手中，極
    易被利用為與財產犯罪有關之犯罪工具；而與他人於身分上
    不具密切關係之人，竟要求他人提供帳戶以為使用，此等行
    為，客觀上已屬可疑，且顯係供為某非正當資金進出使用，
    而隱瞞其流程及行為人身分曝光之不法意圖亦可預見；若此
    之社會現實，恆係一般人本於日常生活經驗即可體察，本件
    被告對此自亦難諉為不知。則該姓名、年籍不詳、自稱「許
    先生」之成年男子取得被告提供之上開郵局帳戶後，嗣經他
    人用於詐欺取財之不法用途，此種犯罪手法仍未逸脫於被告
    幫助他人犯罪意思之外，即屬被告所預見。而被告提供上開
    郵局帳戶在先，縱已得悉可能作為上開犯罪用途，卻又容任
    該項犯罪行為之繼續實現，毫無積極取回前揭物品或其他主
    觀上認為不致發生該項犯罪結果之確信，足認前揭犯罪行為
    自仍不違其本意，被告應具有幫助他人詐欺取財犯罪之間接
    故意。綜上所陳，本案事證已臻明確，被告犯行洵堪認定，
    應予依法論科。
三、查被告行為後，刑法業於94年2月2日修正公布，95年7月1日
    起施行。按行為後法律有變更者，適用行為時之法律，但行
    為後之法律有利於行為人者，適用最有利於行為人之法律，
    修正後刑法第2條第1項定有明文。此條規定係規範行為後法
    律變更所生新舊法律比較適用之準據法，本身尚無新舊法比
    較之問題，於新法施行後，應一律適用新法第2條第1項之規
    定，為「從舊從輕」之比較。而本次法律變更，比較時應就
    罪刑有關之共犯、未遂犯、想像競合犯、牽連犯、連續犯、
    結合犯，以及累犯加重、自首減輕暨其他法定加減原因（如
    身分加減）與加減例等一切情形，綜其全部罪刑之結果而為
    比較（最高法院95年5月23日95年度第8次刑庭會議決議參照
    ）。經查：
 （一）刑法第339條第1項詐欺取財罪，法定刑得科或併科銀元1
      千元以下罰金，依修正後刑法施行法增訂第1條之1：「中
      華民國94年1月7日刑法修正施行後，刑法分則編所定罰金
      之貨幣單位為新臺幣。94年1月7日刑法修正時，刑法分則
      編未修正之條文定有罰金者，自94年1月7日刑法修正施行
      後，就其所定數額提高為30倍。但72年6月26日至94年1月
      7日新增或修正之條文，就其所定數額提高為3倍」及修正
      後刑法第33條第5款：「主刑之種類如下：五、罰金：新
      臺幣1千元以上，以百元計算之」等規定，是依修正後之
      法律，刑法第339條第1項詐欺取財罪所得科處之罰金刑最
      高為新臺幣3萬元、最低為新臺幣1千元；然依被告行為時
      之刑罰法律，即罰金罰鍰提高標準條例第1條前段規定之
      提高倍數10倍及刑法第33條第5款規定之罰金最低額1元計
      算，該罪之罰金刑最高為銀元1萬元，最低額為銀元1元，
      若換算為新臺幣，最高額雖與新法同為新臺幣3萬元，然
      最低額僅為新臺幣3元。因此，比較上述修正前、後之刑
      罰法律，自以被告行為時關於科處罰金刑之法律較有利於
      被告。
（二）刑法第30條共犯之規定，修正前之規定為：「幫助他人犯
      罪者，為從犯。雖他人不知幫助之情者，亦同。從犯之處
      罰，得按正犯之刑減輕之」，修正施行後之規定則為：「
      幫助他人實行犯罪行為者，為幫助犯。雖他人不知幫助之
      情者，亦同。幫助犯之處罰，得按正犯之刑減輕之」，揆
      諸本條之修正理由係為釐清幫助犯從屬性之疑義，並明示
      幫助犯之成立，亦以被幫助者著手犯罪之實行，且具備違
      法性為必要，是應僅屬法理之明文化，而非屬法律之變更
      ，而無比較適用之問題，應逕適用裁判時法。
（三）又被告行為時之易科罰金折算標準，修正前罰金罰鍰提高
      標準條例第2條前段（現已刪除）規定，就其原定數額提
      高為100倍折算1日，則本件被告行為時之易科罰金折算標
      準，應以銀元300元折算1日，經折算為新臺幣後，應以新
      臺幣900 元折算為1日。惟修正公布施行之刑法第41條第
      一項前段則規定：「犯最重本刑為5年以下有期徒刑以下
      之刑之罪，而受6個月以下有期徒刑或拘役之宣告者，得
      以新臺幣1千元、2千元或3千元折算1日，易科罰金。」比
      較修正前後之易科罰金折算標準，以95年7月1日修正公布
      施行前之規定，較有利於被告，則應依刑法第2條第1項前
      段，適用修正前刑法第41條第1項前段、修正前罰金罰鍰
      提高標準條例第2條規定，定其易科罰金之折算標準。
（四）綜合上述各條文修正前、後之比較，揆諸前揭最高法院決
      議及修正後刑法第2條第1項規定之「從舊、從輕」原則，
      自應適用被告行為時之法律，即修正前刑法第33條第5款
      、第41條第1項前段之相關規定及罰金罰鍰提高標準條例
      第1條前段、第2條規定，予以論處。
四、按刑法上之幫助犯，係對於犯罪與正犯有共同之認識，而以
    幫助之意思，對於正犯資以助力，而未參與實施犯罪之行為
    者而言（最高法院75年度臺上字第1509號、88年度臺上字第
    1270號判決意旨可資參照）。是以，如未參與實施犯罪構成
    要件之行為，且係出於幫助之意思提供助力，即屬幫助犯，
    而非共同正犯。查前開自稱「許先生」之成年男子取得被告
    之上開郵局帳戶後，供詐欺集團成員詐騙被害人邱玉珍，致
    邱玉珍先後匯款5萬7千元、8萬元及24萬元至被告前開郵局
    帳戶內，並受有財產上損害，業如前述。是核前開自稱「許
    先生」之成年男子及其所屬詐騙集團成員所為，係犯刑法第
    339條第1項之詐欺取財罪。又前開詐欺集團成員在同一之詐
    騙過程中，使邱玉珍於同日陸續將3筆金錢匯款至被告前開
    郵局帳戶內，均時間緊密，侵害同一法益，依一般社會觀念
    ，在刑法評價上，應視為數次之接續實施，為包括一罪之接
    續犯。又被告提供上開帳戶之存摺、提款卡（含密碼）、印
    章等物予前開自稱「許先生」之成年男子，供「許先生」所
    屬之詐欺集團成員為前揭詐欺取財之帳戶使用，顯係基於幫
    助他人詐欺取財之犯意，且其提供帳戶予他人之行為係屬刑
    法詐欺取財罪構成要件以外之行為，其既以幫助他人犯罪之
    意思而參與犯罪構成要件以外之行為，且在無證據證明被告
    係以正犯而非以幫助犯之犯意參與犯罪之情形下，依上開說
    明，應認其所為係幫助犯而非正犯行為。故核被告乙○○所
    為，係犯刑法第30條第1項前段、第339條第1項之幫助詐欺
    取財罪。被告幫助他人犯罪，應依刑法第30條第2項規定，
    按正犯之刑減輕之。爰審酌被告所為助長詐欺集團之猖獗，
    影響社會交易安全，增加被害人追償及警察機關偵查犯罪之
    困難，惟念及其犯後坦承犯行，暨其並無前科之素行、犯罪
    動機、目的、手段、被害人遭詐騙之金額等一切情狀，量處
    如主文所示之刑，並依修正前刑法第41條第1項前段諭知易
    科罰金之折算標準，以示懲儆。
據上論斷，應依刑事訴訟法第273條之1第1項、第299條第1項前
段，刑法第2條第1項前段、第30條第1項前段、第2項、第339條
第1項，修正前刑法第41條第1項前段，罰金罰鍰提高標準條例第
1條前段、修正前罰金罰鍰提高標準條例第2條，現行法規所定貨
幣單位折算新臺幣條例第2條，判決如主文。
本案經檢察官吳曉婷到庭執行職務。
中　　華　　民　　國　　96　　年　　3 　　月　　30　　日
                  刑事第二庭          法  官  尚安雅
以上正本證明與原本無異。
如不服本判決，應於判決送達後十日內向本院提出上訴狀 (須附
繕本 )。
告訴人或被害人對於判決如有不服具備理由請求檢察官上訴者，
其上訴期間之計算係以檢察官收受判決正本之日期為準。
中　　華　　民　　國　　96　　年　　3　　 月　　30　　日
                                      書記官  黃家宏
附錄本案論罪科刑法條全文：
中華民國刑法第339條
（普通詐欺罪）
意圖為自己或第三人不法之所有，以詐術使人將本人或第三人之
物交付者，處5 年以下有期徒刑、拘役或科或併科1 千元以下罰
金。
以前項方法得財產上不法之利益或使第三人得之者，亦同。
前二項之未遂犯罰之。
